臺灣板橋地方法院民事判決　九十一年度訴字第一二二八號
　　原　　　告　甲○○
　　被　　　告　永業進出口股份有限公司
　　法定代理人　丙○○
　　訴訟代理人　乙○○
右當事人間請求清償債務事件，本院判決如左：
    主    文
原告之訴及假執行之聲請，均駁回。
訴訟費用由原告負擔。
    事    實
甲、原告方面：
    壹、聲明：求為判決〔一〕被告應給付原告新台幣貳拾萬元正。〔二〕前項判決
              請宣告假執行〔參見臺灣士林地方法院九十一年度訴字第一一號卷第
              二八頁〕。
    貳、陳述：
          一、原告前向被告永業進出口股份有限公司〔下稱永業公司〕購買ＡＵＤ
              Ｉ〔奧迪〕Ｓ４車型二０００年出廠全新車輛壹部，原告業已給付定
              金新台幣〔下同〕壹拾萬元，惟被告迄未履行出賣人之義務，被告已
              處於『遲延給付』之狀態〔參見臺灣士林地方法院九十一年度訴字第
              一一號卷第八頁〕。原告得請求被告交付買賣標的車輛或請求『違約
              賠償』，茲原告選擇『違約賠償』請求被告給付聲明欄所示款項〔參
              見臺灣士林地方法院九十一年度訴字第一一號卷第八頁、第二八頁〕
              。
          二、對被告答辯所為之陳述：
              〔一〕原告支付壹拾萬元之定金，向被告購買汽車壹部，但被告未依
                    約履行，是請求被告『加倍返還訂金』。原告曾提供市值伍佰
                    萬元之不動產，請被告協助向銀行辦理貸款，但被告並未辦理
                    〔參見本院卷第十一頁〕。原告訂立右開契約之當事人係被告
                    ，財盟租賃股份有限公司〔下稱財盟公司〕係獨立之公司，與
                    被告無關〔參見本院卷第十二頁〕。
              〔二〕系爭契約約定，如『永業汽車』無法接受定金，需壹週內將訂
                    金無息退還買方，雙方不得有異議〔參見本院卷第四六頁〕。
              〔三〕兩造訂定系爭買賣契約，並由被告公司之業務員范凱俊收取汽
                    車買賣定金，為兩造所不爭執。且特約『永業〔指被告〕如無
                    法接受定金須壹週內無息返還買方』；本件訴訟係由原告聲請
                    支付命令，被告異議而生。〔原告〕於支付命令內曾註明購買
                    之『特定車輛』，詎料被告將該車出售他人，且不再代理ＡＵ
                    ＤＩ汽車，致陷於給付不能之狀態〔參見本院卷第四八頁〕。
              〔四〕被告所稱原告資力不足顯有誤會，原告前交付與被告之『不動
                    產明細表所載』〔之不動產〕，其中未貸款部份，依公告現值
                    〔計之〕超過伍佰萬元，顯無資力不足之問題〔參見本院卷第
                    四八頁〕。
              〔五〕又定型化契約內載『財盟公司』與本件買賣毫無關係，更非當
                    事人，僅係被告之關係企業之一，縱文字上有其記載，依法〔
                    消費者保護法〕不認為有效，應從消費者有利之解釋〔參見本
                    院卷第四八頁、第四九頁〕。
              〔六〕系爭契約之當事人係原告與被告永業公司，此可由原告開給被
                    告之票據受款人是被告永業公司來證明。被告係本件買賣契約
                    之當事人，因有被告之代表人在系爭契約上簽名，原告則亦簽
                    名於系爭契約，請  鈞院探求契約當事人的真意，不要拘泥於
                    文字。財盟公司並未到場簽名，財盟公司在系爭契約上之印章
                    是原來印在定型化契約上，並非當場蓋的，亦無代表人到場簽
                    名。原告曾到『車廠』看過系爭買賣標的車輛，始於支付命令
                    聲請狀記載『車牌』〔應指引擎─參見臺灣士林地方法院九十
                    一年度訴字第一一號卷第八頁〕號碼，本件係『特定之債』〔
                    參見本院卷第六一頁〕。
    參、證據：提出─
          一、附條件買賣申請書影本壹件〔附臺灣士林地方法院九十一年度字第一
              一號卷第十頁，本院卷五０頁同〕。
          二、甲○○不動產列表影本壹件〔附本院卷第五一頁〕。
乙、被告方面：
    壹、聲明：求為判決〔一〕原告之訴駁回。〔二〕如受不利判決，願供擔保，請
              准宣告免為假執行。
    貳、陳述：
          一、緣原告於九十年九月十五日以附條件買賣方式向財盟公司訂購廠牌奧
              迪、出廠年份2000年總價貳佰壹拾萬元整自用小客車壹輛，僅由永業
              公司業務員范凱俊依簡便程序代為收受壹拾萬元之同年九月三十一日
              兌現日支票乙紙一併交由訴外人財盟公司，俟審核通過後作為『車款
              』之一部份。
          二、原告所提供之文件〔指資力證明文件〕不齊全及資力不足：
              按附條件買賣申請書第二條所列原告應提出如不動產地、建號、支票
              帳號、信用良好之保證人、收入證明等作為審核條件，倘條件符合方
              能核貸壹佰伍拾萬元整；雖前後經業務員、單位主管及財盟公司口頭
              要求原告提出上開資力證明，原告僅於九十年十月十七日、十八日提
              供持分或極小坪數，抑或無殘值之不動產作為資力證明，而要求之貸
              款額度高達壹佰伍拾萬元整，經財盟公司依現有證明文件內容所示審
              查，依經驗法則認為顯不相當及不合理而退回原告之申請，即迅由單
              位主管請求原告領回原支票，未獲理會，財盟公司在商業考量下並於
              同年十月二十九日以存證信函要求七日內補齊文件，倘仍未補齊及審
              核通過時，請求原告領回原支票，至今亦未獲理會。
          三、原告所簽訂附條件買賣申請書之相對人為財盟公司，非被告永業公司
              ，且原告所提供之資力證明又不足，雖經通知要求補足其他證明文件
              而未獲理會，請求原告取回未承兌之支票未果，實非因可歸責被告及
              財盟公司，是故，原告請求被告加倍返還貳拾萬元，不僅欠缺權利保
              護要件，又無可歸責被告及財盟公司之事由，原告之請求應屬無理由
              。
          四、兩造僅就標的車輛之種類為約定，而非原告所陳述之特定物：
              依據附條件買賣之申請書中〔編號A000039 〕，兩造僅就車型及出廠
              年份為約定，蓋因原告就購買之車輛顏色究係紅色或黑色尚未確定，
              至於原告於庭上所陳之車身號碼，並非被告所提供，更不知從何而來
              。
          五、原告所述泰半均非屬實，實有究明之必要：
              I、原告辯論要旨第二頁第一行起謂：兩造訂定買賣契約，並由被告
                  業務員范凱俊收取．．．作為汽車買賣定金。為兩造所不爭執部
                  份─
                  被告永業公司以取得貸款及定金支票兌現為買賣契約之特別生效
                  要件，此乃實務上所常見〔普遍性〕。性質上非單純兩造之間買
                  賣契約而係有保留審核之權利。原告乃為熟知法律之專業人士，
                  並要求以高額貸款方式購買，今被告公司業務員僅受託代財盟公
                  司與原告簽訂附條件買賣之預約，待經審核通過將來再簽訂附條
                  件買賣契約書後再行完成對保手續。而原告卻以不知有財盟公司
                  來迴避事實之真象，若此，預約內容及簽訂豈非形同具文。
              II、原告辯論要旨第二頁第四行起謂：本件訴訟．．．購買之特定車
                  輛，詎料，被告將該車出售他人，且不再代理ＡＵＤＩ汽車，致
                  陷於給付不能狀態部份─
                  依前開簽訂之預約所載，雙方僅就車種約定，並無確定車身號碼
                  ，且顏色尚未確定為黑色或紅色係屬『種類』之約定，實無給付
                  不能之狀態。而非原告空口提出車身號碼，即可認係特定之債，
                  而『否決』白紙黑字之附條件買賣申請書之約定。
              III、原告辯論要旨第二頁第八行起謂：被告所稱原告財力不足，顯有
                  誤會，．．．其中未貸款部份，依公告現值超過伍佰萬元，顯無
                  資力不足之問題部份─
                  在前被告答辯書狀第一頁最後一行起已說明，原告有提出不動產
                  地、建號等、支票帳號、信用良好之保證人、收入證明等供財盟
                  公司作為對保徵信之義務，原告提供之資料未齊全，就所提供現
                  有文件認定資力不足而退件。
          六、原告乃法律專業人士，與財盟公司簽訂附條件申請書〔預約〕，雙方
              即負約定義務：
              I、於財盟公司即應保留該預定車型式樣；原告則有提供前開徵信相
                  關文件之義務。雖屢催原告提出足資證明資力之文件及補正，仍
                  未獲理會，在被告營業主管及業務員通知，及財盟公司再次以存
                  證信函通知退還未兌現支票乙紙，本約乃因條件未成就而被『解
                  約』。
              II、本件非單純之買賣，而係附有貸款審核通過核撥價金及支票兌現
                  之條件，原告怠於其應盡提出給付義務，係可歸責原告之事由，
                  無法核撥，預約無法生效被解約後，卻要由被告去承擔，顯不合
                  理。
              III、再則，倘認審核條件未合理，亦應向契約相對人財盟公司提出。
              是故，原告欠缺權利保護要件，當事人不適格外，亦應認係可歸責原
              告之事由，致貸款無法核撥，因條件未成就而預約無法生效『解約』
              ，兩造買賣契約特別生效要件不能成就。原告避談自己應盡之義務，
              倘被告永業公司已造成損失是否亦得提起反訴求償？原告拒絕收受退
              還之定金支票而興訟，此與消費者保護法立法精神在保護弱勢之一方
              背道而馳。
          七、原告向『被告』購車支付壹拾萬元的定金是『事實』，但是兩造之買
              賣契約四〔是〕約定原告向銀行辦理汽車貸款壹佰伍拾萬元支付汽車
              價款，但銀行審核原告的資力證明，認為資力不足未予核貸，被告即
              依〔以〕存證信函通知原告，補足資力證明以利申貸，但原告未與理
              會，終至銀行未能貸款與原告，被告曾通知原告領回定金支票，但是
              原告未置理，並不是被告不履行契約；原告所提供的不動產很多是壹
              坪、參坪不等，原告之所有權〔應有〕部份有肆分之壹、參分之壹或
              捌分之壹，其中有壹筆肆拾坪的土地，又已經設定高額貸款，所以銀
              行才認為資力不足〔參見本院卷第一一頁〕。財盟公司是永業汽車公
              司的貸款部門，但已經獨立為公司〔參見本院卷第一二頁〕。
          八、被告公司與ＡＵＤＩ汽車『終結』契約是在九十一年四月三十日以後
              的事。如果貸款公司評估結果，原告之資力沒問題，被告係汽車經銷
              商，斷無拒絕售車之理〔參見本院卷第四六頁〕。
          九、原告對於所買受之汽車到底是紅色或黑色都還沒有決定，本件買賣標
              的應係『種類之債』而非『特定之債』。系爭定金支票之受款人為被
              告固係事實，但系爭契約當事人應為財盟公司，依照系爭契約第一條
              載明預約的相對人為財盟公司，永業公司〔指被告〕受財盟公司委託
              代為接受本申請書可以證明〔參見本院卷第六一頁〕。
    參、證據：提出─
          一、附條件買賣申請書影本壹件〔附本院卷第二三頁〕。
          二、原告提供之土地之登記簿謄本及其明細〔附本院卷第二四頁至第四０
              頁〕。
          三、臺北安和郵局存證信函第五三九號暨掛號郵件收件回執影本各壹件〔
              附本院卷第四一頁至第四二頁〕。
    理    由
甲、兩造爭執要旨：
    壹、原告起訴主張：原告前向被告購買ＡＵＤＩ〔奧迪〕Ｓ４車型二０００年出
        廠全新車輛壹部，業已給付定金壹拾萬元，惟被告迄未履行出賣人之義務，
        爰選擇『違約賠償』；嗣以原告支付壹拾萬元之定金，向被告購買汽車壹部
        ，但被告未依約履行，是請求被告『加倍返還訂金』。並以〔一〕原告曾提
        供市值伍佰萬元之不動產，請被告協助向銀行辦理貸款，但被告並未辦理，
        原告顯無資力不足之問題。〔二〕系爭契約約定，如『永業汽車』無法接受
        ，需壹週內將定金無息退還買方。〔三〕定型化契約內載『財盟公司』與本
        件買賣毫無關係，縱文字上有其記載，依法〔消費者保護法〕不認為有效。
        〔四〕財盟公司並未到場簽名，財盟公司在系爭契約上之印章是原來印在定
        型化契約上，並非當場蓋的，亦無代表人到場簽名。〔五〕原告曾到『車廠
        』看過系爭買賣標的車輛，始於支付命令聲請狀記載『車牌』〔應指引擎〕
        號碼，本件係『特定之債』等由，訴請判令被告給付其聲明欄所示款項。
    貳、被告則以：〔一〕原告於九十年九月十五日以附條件買賣方式向財盟公司訂
        購廠牌奧迪、出廠年份2000年總價貳佰壹拾萬元整自用小客車壹輛，僅由被
        告公司業務員范凱俊依簡便程序代為收受壹拾萬元、發票日為同年九月三十
        一日之支票乙紙一併交由訴外人財盟公司，俟於審核通過後作為車款之一部
        份〔另亦曾陳述：原告向『被告』購車支付壹拾萬元的定金是『事實』，但
        是兩造之買賣契約四〔是〕約定原告向銀行辦理汽車貸款壹佰伍拾萬元支付
        汽車價款，但銀行審核原告的資力證明，認為資力不足未予核貸，被告即依
        〔以〕存證信函通知原告，補足資力證明以利利申貸，但原告未與理會，終
        至銀行未能貸款與原告，被告曾通知原告領回定金支票，但是原告未置理，
        並不是被告不履行契約〕。〔二〕原告所提供之審核文件不齊全及資力不足
        ，財盟公司於同年十月二十九日以存證信函要求七日內補齊文件，倘仍未補
        齊及審核通過時，請求原告領回原支票至今亦未獲理會。〔三〕依據附條件
        買賣之申請書中〔編號A000039 〕，僅就車型及出廠年份為約定，蓋因原告
        就購買之車輛顏色究係紅色或黑色尚未確定，係僅就車輛之種類為約定，而
        非原告所陳述之特定之債。〔四〕被告公司之業務員僅受託代財盟公司與原
        告簽訂附條件買賣之預約，待經審核通過，將來再簽訂附條件買賣契約書、
        再行完成對保手續。原告卻以『不知情』有財盟公司來迴避事實之真象，若
        此，預約內容及簽訂豈非形同具文。〔五〕原告所提供的不動產很多是壹坪
        、參坪不等，原告之所有權〔應有〕部份有肆分之壹、參分之壹或捌分之壹
        ，其中有壹筆肆拾坪的土地，又已經設定高額貸款，所以銀行才認為資力不
        足等置辯，爰求為判決駁回原告之訴及假執行之聲請。
乙、得心證之理由：
    壹、關於原告主張其前向被告購買ＡＵＤＩ〔奧迪〕Ｓ４車型二０００年出廠全
        新車輛壹部，業已給付定金壹拾萬元壹節：
        一、按「當事人主張之事實，經他造於準備書狀內或言詞辯論時或在受命法
            官、受託法官前自認者，無庸舉證。」、「自認之撤銷，除別有規定外
            ，以自認人能證明與事實不符或經他造同意者，始得為之。」，民事訴
            訟法第二百七十九條第一項、第三項定有明文。析言之，當事人於訴訟
            上所為之自認，於辯論主義所行之範圍內有拘束當事人及法院之效力，
            法院應認其自認之事實為真，以之為裁判之基礎，在未經自認人合法撤
            銷其自認前，法院不得為與自認之事實相反之認定。而自認之撤銷，自
            認人除應向法院為撤銷其自認之表示外，尚須舉證證明其自認與事實不
            符，且其自認係出於錯誤，始得為之〔最高法院八十八年度台上字第八
            八六號民事判決意旨參照〕。
        二、查被告於九十一年六月二十四日言詞辯論時陳述：「原告向『被告』購
            車支付壹拾萬元的定金是『事實』，但是兩造之買賣契約四〔是〕約定
            原告向銀行辦理汽車貸款壹佰伍拾萬元支付汽車價款，但銀行審核原告
            的資力證明，認為資力不足未予核貸，被告即依〔以〕存證信函通知原
            告，補足資力證明以利申貸，但原告未與理會，終至銀行未能貸款與原
            告，被告曾通知原告領回定金支票，但是原告未置理，... 」〔參見本
            院卷第十一頁〕，陳述意旨與原告此部份主張相符，應認係被告『自認
            』原告主張「其前向被告購買ＡＵＤＩ〔奧迪〕Ｓ４車型二０００年出
            廠全新車輛壹部，業已給付定金壹拾萬元」之事實。
        三、至被告自九十一年七月十七日以降，改主張契約之相對人財盟公司壹節
            ，與其前引陳述相左，被告復未依規定撤銷前開自認，即應認原告主張
            「其前向被告購買ＡＵＤＩ〔奧迪〕Ｓ４車型二０００年出廠全新車輛
            壹部，業已給付定金壹拾萬元」之事實為真正。
    貳、關於被告主張系爭買賣總價為貳佰壹拾萬元壹節，為原告不爭，亦信為真正
        。
    參、關於原告主張「被告迄未履行出賣人之義務」而「選擇『違約賠償』」部份
        ：
        一、按「物之出賣人，負交付其物於買受人，並使其取得該物所有權之義務
            。」，民法第三百四十八條第一項定有明文。審酌原告於所具民事支付
            命令聲請狀主張被告處於『遲延給付』之狀態〔參見臺灣士林地方法院
            九十一年度訴字第一一號卷第八頁〕，而聲請臺灣士林地方法院准許對
            被告核發支付命令，令被告給付系爭買賣標的車輛，暨其嗣後具狀主張
            原告得請求被告將買賣標的車輛交付原告或請求『違約賠償』〔參見臺
            灣士林地方法院九十一年度訴字第一一號卷第三一頁〕等情，堪認原告
            所主張之『違約』云者，係指被告之『交付買賣的汽車』有『給付遲延
            』之情事，茲就原告主張上情審酌如后：
            〔一〕按「買受人對於出賣人，有交付約定價金及受領標的物之義務。
                  」，民法第三百六十七條定有明文；次按「買賣標的物與其價金
                  之交付，除法律另有規定或契約另有訂定或另有習慣外，應同時
                  為之。」、「標的物交付定有期限者，其期限，推定其為價金交
                  付之期限。」、「標的物與價金應同時交付者，其價金應於標的
                  物之交付處所交付之。」，民法第三百六十九條、第三百七十條
                  、第三百七十一條定有明文；析言之，買賣契約之雙方當事人互
                  負有給付義務，除一方有負先為給付之義務外，本應由兩造同時
                  履行，「債務人享有同時履行抗辯權者，在未行使此抗辯權以前
                  ，仍可發生遲延責任之問題，必須行使以後始能免責。」〔最高
                  法院五０年度台上字第一五五０號判例意旨參照〕。
            〔二〕查被告主張「兩造之買賣契約四〔是〕約定原告向銀行辦理汽車
                  貸款壹佰伍拾萬元支付汽車價款」、「原告應提出如不動產地、
                  建號、支票帳號、信用良好之保證人、收入證明等作為審核條件
                  ，倘條件符合方能核貸壹佰伍拾萬元整」等情，為原告不爭，信
                  為真正；考『銀行』或其他金融機構並不因兩造間有上項約定而
                  負擔何項義務，允貸與否，乃銀行或其他金融機構就營業風險、
                  營業利益之評估與選擇之問題，縱申貸之人『自己』認為業已提
                  供充足之擔保，果銀行或其他金融機構未予允貸，仍無以懸揣為
                  出賣人之被告有項可歸責之事由需負『違約』責任；又系爭買賣
                  之總價金為『貳佰壹拾萬元』，原告僅給付壹拾萬元之『定金支
                  票』，約定向銀行貸款之『壹佰伍拾萬元』迄未獲允貸，另餘款
                  『伍拾萬元』亦未見原告給付被告，綜此，原告就系爭買賣契約
                  僅給付『定金支票〔面額壹拾萬〕』壹紙與被告。被告主張「銀
                  行審核原告的資力證明，認為資力不足未予核貸該壹佰伍拾萬元
                  」，應認被告意在行使同時履行抗辯，按諸前引判例意旨，果如
                  原告主張『遲延給付』上情，被告亦因行使同時履行抗辯而免責
                  ，原告主張被告『遲延給付』而請求『違約賠償』壹節，核非有
                  據，不應准許。
    肆、關於原告主張「原告支付壹拾萬元之定金，向被告購買汽車壹部，但被告未
        依約履行，是請求被告『加倍返還訂金』」部份：
        一、按「契約因可歸責於受定金當事人之事由，致不能履行時，該當事人應
            加倍返還其所受之定金。」，固為民法第二百四十九條第三款明定。惟
            「契約當事人之一方，為確保其契約之履行，而交付他方之定金，依民
            法第二百四十九條第三款規定，除當事人另有約定外，祇於契約因可歸
            責於受定金當事人之事由，致不能履行時，該當事人始負加倍返還其所
            受定金之義務，若給付可能，而僅為遲延給付，即難謂有該條款之適用
            。」〔最高法院七十一年度台上字第二九九二號判例意旨〕。
        二、如前述，原告原係主張「被告『交付買賣的汽車』有『給付遲延』之情
            事」，而非『不能履行』，縱其主張之情節為真，亦無從據上開規定請
            求被告『加倍返還定金』。原告據其主張情節，訴請被告加倍返還定金
            ，已嫌乏據。
        三、次按「種類之債」，無『不能給付』之情形。原告前於九十一年十一月
            十二日具狀向臺灣士林地方法院聲請更正，意旨以「原〔支付命令〕聲
            請狀之『車身號碼』予以刪除。」、「原〔支付命令〕聲請狀之『庫存
            』貳字予以刪除。」〔參見臺灣士林地方法院九十一年度訴字第一一號
            卷第一一頁〕，臺灣士林地方法院因以核發九十年度促字第三００四五
            號支付命令，命被告「應於本支付命令送達後二十日之不變期間內，向
            債權人〔即原告〕給付奧迪Ｓ４車型二０００年出廠全新車輛壹台」，
            此有上開支付命令足參〔參見臺灣士林地方法院九十一年度訴字第一一
            號卷第一二頁〕，據原告聲請支付命令時主張之意旨，系爭買賣標的車
            輛應係「種類之債」，即無『不能給付』之情形，原告請求被告『加倍
            返還訂金』，不能准許。
    伍、綜前所述，原告主張「被告迄未履行出賣人之義務〔即遲延給付〕」而「選
        擇『違約賠償』」部份，以原告並未履行給付買賣價金與原告之債務，被告
        因行使同時履行抗辯而免責；原告主張「原告支付壹拾萬元之定金，向被告
        購買汽車壹部，但被告未依約履行，是請求被告『加倍返還訂金』」部份，
        以所主張『給付遲延』之情節，與民法第二百四十九條第三款規定之「不能
        履行」有間，復以系爭買賣標的車輛係「種類之債」，即無『不能給付』之
        情形，原告請求被告『加倍返還訂金』，亦不能准許；原告據所主張上情，
        訴請被告給付貳拾萬元正，為無理由，應予駁回。
    陸、兩造其餘攻擊防禦方法，經斟酌後，認與右開論斷無礙、無違，不予一一贅
        述。
丙、假執行部份：
    原告受敗訴判決，其假執行之聲請失所附麗，併予駁回。
丁、結論：原告之訴為無理由，依民事訴訟法第七十八條，判決如主文。
中　　　華　　　民　　　國　　九十一　　年　　　九　　　月　　 十八  　　 日
                                臺灣板橋地方法院民事第二庭
~B法　　　官　陳福來
右為正本係照原本作成。
如對本判決上訴，須於判決送達後廿日內向本院提出上訴狀。
中　　　華　　　民　　　國　　九十一　　年　　　九　　　月　　 十八  　　 日
~B法院書記官　李威賜
